ACORDAO-COMPLETO-2533827

ACÓRDÃO 2842/2022 ATA 16/2022 - PRIMEIRA CÂMARA

VISTOS, relatados e discutidos estes autos em que se aprecia o ato de concessão inicial de aposentadoria a ex-servidora da Fundação Instituto Brasileiro de Geografia e Estatística (IBGE) .
ACORDAM os ministros do Tribunal de Contas da União, reunidos em sessão da 1ª Câmara, ante as razões expostas pelo Relator e com base nos arts. 1º, inciso V, e 39, inciso II, da Lei 8.443/1992; e nos arts. 1º, inciso VIII e 260, do Regimento Interno, em:
9.1. considerar ilegal e negar registro ao ato de concessão inicial de aposentadoria de Yuriko Endo;
9.2. dar ciência deste acórdão à Fundação Instituto Brasileiro de Geografia e Estatística (IBGE) e à interessada, com a informação de que a íntegra do relatório e do voto que o fundamentam podem ser consultados no endereço eletrônico www.tcu.gov.br/acordaos.

Ato de concessão inicial de aposentadoria de ex-servidora do IBGE, encaminhado por aquela fundação ao Tribunal, para fins de exame e registro.

Primeira Câmara

3. Interessada: Yuriko Endo (XXX.866.568-XX), ex-servidora

13.1. Ministros presentes: Walton Alencar Rodrigues (Presidente), Benjamin Zymler e Jorge Oliveira (Relator).
13.2. Ministro-Substituto presente: Augusto Sherman Cavalcanti.

JORGE OLIVEIRA

Trata-se do ato de aposentadoria de Yuriko Endo no cargo de Técnico de Informações Geográficas e Estatística da Fundação Instituto Brasileiro de Geografia e Estatística (IBGE) , submetido, para fins de registro, à apreciação deste Tribunal, nos termos do art. 71, inciso III, da Constituição Federal.
	2. Transcrevo, a seguir, excertos da instrução da unidade técnica especializada que analisou a concessão:
	" (...) 
	9. Ato: 11337/2019 - Inicial - Interessado: Yuriko Endo - CPF: XXX.866.568-XX
	9.1. Parecer do Controle Interno: considerar o ato legal.
	9.2. Constatação e análise: 
	9.2.1. Houve o registro de pelo menos uma rubrica com 'Denominação para análise pelo TCU = Decisão judicial (16171 - DECISAO JUDICIAL TRANS JUG APO (Decisão judicial - Outros) - R$ 667,20) .
	a. Justificativa do Gestor de Pessoal: Não há. Verificação efetuada no âmbito do TCU.
	b. Análise do Controle Interno:  Não há. Verificação efetuada no âmbito do TCU.
	c. Análise da Equipe Técnica: Ilegal
	A rubrica é relativa à gratificação de desempenho (GDIBGE) e está sendo paga em valor superior ao devido. A sentença anexada, transitada em julgado, reconheceu o direito dos inativos a receberem na mesma proporção paga aos servidores em atividade. A diferença do valor entre a gratificação de ativos (80 pontos - R$ 1.334,40) e inativos (50 pontos - R$ 834,00) é de R$ 500,40 e a aposentada recebe R$ 667,20.
	9.3. O quadro resumo de ocorrências e, quando for o caso, o detalhamento da norma legal e da jurisprudência para a inconsistência acima elencada encontra-se no anexo II dessa instrução. 
	(...) 
	CONCLUSÃO
	10. A abrangência e a profundidade das verificações levadas a efeito fundamentam convicção de que o Ato 11337/2019 pode ser apreciado pela ilegalidade, em razão das irregularidades apontadas no item 'Exame das Constatações' desta instrução, que representam afronta à legislação e à jurisprudência de referência
	PROPOSTA DE ENCAMINHAMENTO
	11. Ante o exposto, com fundamento no art. 71, inciso III, da Constituição Federal, no art. 1º, inciso V, e art. 39, incisos I e II, da Lei 8.443/1992, e no art. 260 do Regimento Interno do Tribunal de Contas da União, propõe-se: 
	11.1. Considerar ilegal e recusar registro do ato inicial de aposentadoria de Yuriko Endo do quadro de pessoal da Fundação Instituto Brasileiro de Geografia e Estatística, com base nos arts. 71, inciso III, da Constituição Federal; 1º, inciso V, e 39, inciso II, da Lei 8.443/1992 e 260, § 1º, do Regimento Interno.
	11.2. Com fulcro no art. 262, caput, do Regimento Interno deste Tribunal, determinar à Fundação Instituto Brasileiro de Geografia e Estatística que: 
	11.2.1.	emita novo ato, livre da irregularidade ora apontada, em substituição ao ato de aposentadoria de Yuriko Endo, submetendo-o à nova apreciação por este Tribunal, na forma do art. 260, caput, também do Regimento.
	11.2.2.	faça cessar todo e qualquer pagamento relativo ao ato impugnado de Yuriko Endo, no prazo máximo de quinze dias, contados da ciência da decisão deste Tribunal, sob pena de ressarcimento das quantias pagas após essa data pelo responsável.
	11.2.3.	dispense a devolução dos valores indevidamente recebidos de boa-fé até a data da ciência da Fundação Instituto Brasileiro de Geografia e Estatística, do acórdão que vier a ser proferido, com base no Enunciado 106 da Súmula da Jurisprudência do TCU.
	11.2.4.	promova o recálculo, no prazo 15 (quinze) dias, contados a partir da ciência desta deliberação, sujeitando-se a autoridade administrativa omissa à responsabilidade solidária, do valor atualmente pago relativo à rubrica apontada, em face de manifesta ilegalidade.
	11.2.5.	no prazo de trinta dias, contados da ciência da decisão, envie a este Tribunal documentos comprobatórios de que a interessada cujo ato foi impugnado está ciente do julgamento deste Tribunal.
	11.2.6.	dê ciência, no prazo de quinze dias, contados da notificação, do inteiro teor desta deliberação à interessada, alertando-a de que o efeito suspensivo proveniente da interposição de eventuais recursos junto ao TCU não a exime da devolução dos valores percebidos indevidamente, caso o recurso não seja provido."
	3. O Ministério Público junto ao TCU, representado neste processo pelo Procurador Júlio Marcelo de Oliveira, manifestou-se de acordo com a unidade técnica, pela ilegalidade do ato de aposentadoria em favor de Yuriko Endo, em razão da percepção da GDIBGE em patamar acima de 50% do valor máximo do benefício, estabelecido pelo art. 149, inciso II, item "a", da Lei 11.355/2006, sem, no entanto, sugerir a retificação do valor da parcela, por estar amparada por sentença judicial com trânsito em julgado.
	É o relatório.

não há.

Procurador Júlio Marcelo de Oliveira

APOSENTADORIA. IBGE. PAGAMENTO DE GRATIFICAÇÃO EM PATAMAR ACIMA DO PREVISTO LEGALMENTE. RUBRICA ASSEGURADA POR SENTENÇA JUDICIAL TRANSITADA EM JULGADO. ATO ILEGAL. NEGATIVA DE REGISTRO. MANUTENÇÃO DA RUBRICA.

APOSENTADORIA (APOS)

Secretaria de Fiscalização de Integridade de Atos e Pagamentos de Pessoal e de Benefícios Sociais (Sefip)

Em exame o ato inicial de concessão da aposentadoria de Yuriko Endo no cargo de Técnico de Informações Geográficas e Estatística da Fundação Instituto Brasileiro de Geografia e Estatística (IBGE) , submetido, para fins de registro, à apreciação do Tribunal, de acordo com o art. 71, inciso III, da Constituição Federal.
2.	A Secretaria de Fiscalização de Integridade de Atos e Pagamentos de Pessoal e de Benefícios (Sefip) informou que consta dos proventos da interessada parcela concedida por força de decisão judicial, relativa à gratificação de desempenho (GDIBGE) que está sendo paga em valor superior ao devido. Conforme esclareceu, a sentença, que já transitou em julgado, reconheceu o direito dos inativos a receberem a gratificação na mesma proporção paga aos servidores em atividade. Contudo, a diferença entre o percentual da gratificação de ativos (80 pontos - R$ 1.334,40) e inativos (50 pontos - R$ 834,00) perfaz R$ 500,40 e a aposentada está recebendo R$ 667,20.
3.	O representante do MP/TCU, em posição que estou acolhendo neste voto, concorda com a proposta de que o ato seja considerado ilegal. Diverge, todavia, quanto à determinação para que a unidade jurisdicionada cesse o pagamento da verba impugnada.
4. 	Inicialmente, cumpre registrar que assiste razão aos pareceres quanto à percepção da GDIBGE acima do patamar permitido pela Lei 11.355/2006. Nos termos do art. 149, inciso II, alínea "a", do referido diploma legal, o inativo tem direito a receber 50% do valor máximo do benefício, nos seguintes termos:
 	"Art. 149. Para fins de incorporação das gratificações de desempenho a que se referem os arts. 34, 61, 80 e 100 desta Lei aos proventos de aposentadoria ou às pensões, serão adotados os seguintes critérios:
	I - para as aposentadorias concedidas e pensões instituídas até 19 de fevereiro de 2004, a gratificação será correspondente a 50% (cinquenta por cento) do valor máximo do respectivo nível, classe e padrão;
	II - para as aposentadorias concedidas e pensões instituídas após 19 de fevereiro de 2004:
	a) quando ao servidor que deu origem à aposentadoria ou à pensão se aplicar o disposto nos arts. 3º e 6º da Emenda Constitucional 41, de 19 de dezembro de 2003, e no art. 3º da Emenda Constitucional 47, de 5 de julho de 2005, aplicar-se-á o percentual constante no inciso I do caput deste artigo;
	b) aos demais aplicar-se-á, para fins de cálculo das aposentadorias e pensões, o disposto na Lei 10.887, de 18 de junho de 2004."
5. 	Como assinala o MP/TCU, a servidora foi aposentada com fundamento no art. 3º da EC 47/2005 (peça 3, p. 2) . Incide, portanto, o inciso I do dispositivo transcrito acima, de tal forma que a gratificação será de no máximo 50% do valor máximo do respectivo nível, classe e padrão.
6.	Ocorre que a unidade técnica entende que ao inativo não se aplica a parcela da GIIBGE correspondente ao desempenho individual, prevista no art. 80 da Lei 11.355/2006:
	"Art. 80. Os servidores ocupantes de cargos de provimento efetivo do Plano de Carreiras e Cargos da Fundação Instituto Brasileiro de Geografia e Estatística (IBGE) em exercício de atividades inerentes aos respectivos cargos ou funções nas unidades do IBGE fazem jus a uma Gratificação de Desempenho de Atividade em Pesquisa, Produção e Análise, Gestão e Infra-Estrutura de Informações Geográficas e Estatísticas (GDIBGE) , com a seguinte composição: (Redação dada pela Lei 11.907/2009) 
	I - até 20 (vinte) pontos serão atribuídos em função dos resultados obtidos na avaliação de desempenho individual; e (Redação dada pela Lei 11.907/2009) 
	II - até 80 (oitenta) pontos serão atribuídos em função dos resultados obtidos na avaliação de desempenho institucional. (Redação dada pela Lei 11.907/2009) "
7.	Estaria incorreto, dessa forma, para a unidade técnica, o valor de R$ 667,20 constante do contracheque. O certo deveria ser R$ 500,40, correspondente ao que falta para somar R$ 1.334,40, valor máximo relativo ao desempenho institucional.
8.	No entanto, assiste razão ao Ministério Público quando afirma que "na inatividade, o índice de 50% incide sobre o somatório dos pontos referentes à avaliação institucional e individual. (...) A sentença judicial, a seu turno, determinou o pagamento da referida vantagem aos inativos e pensionistas do IBGE na mesma proporção paga aos servidores ativos, que, como visto, recebem a pontuação das duas modalidades de avaliação."
9.	Vamos aos números.
10. 	O valor máximo da gratificação é R$ 1.668,00. A servidora, aposentada com fundamento no art. 3º da EC 47/2005, recebe em seu contracheque 50% desse montante: R$ 834,00. Adicionalmente, consta a rubrica "DECISAO JUDICIAL TRANS JUG APO", no valor de R$ 667,20.
11. 	A quantia decorre do acordo firmado na fase de execução judicial da sentença, cujo Termo de Audiência se encontra à peça 3, p. 21. Extraio de lá o seguinte trecho:
	"Por ambas as partes, foi acordado que a execução do julgado dar-se-á da seguinte forma: será criada uma rubrica a título de cumprimento de decisão judicial e a gratificação a ser paga sob tal rubrica, somada à gratificação hoje percebida pelos inativos, deverá corresponder a 100% da gratificação institucional em vigor paga aos servidores ativos e ainda à metade da gratificação individual em seu percentual máximo, conforme cada período de avaliação considerado."
12.	O que foi acordado, portanto, é que os aposentados recebem a parcela institucional integral (80 pontos) e 50% da individual (10 pontos) : 90 pontos multiplicado por R$ 16,68, totalizando R$ 1.501,20. A verba constante do contracheque decorrente da ação judicial (R$ 667,20) corresponde, portanto, à diferença entre esse valor e os 50% previstos no art. 149 da Lei 11.355/2006 (R$ 1.501,20 - R$ 834,00) .
13.	Não procede, dessa maneira, o erro no cálculo da rubrica judicial apontado pela unidade técnica.
14.	Assim, a despeito da ilegalidade do ato, alinho-me ao Ministério Público no sentido de deixar de determinar o cessamento dos pagamentos, uma vez que se encontram resguardados pelo manto da coisa julgada.
	Ante o exposto, VOTO por que o Tribunal adote a minuta de acórdão que ora submeto a este Colegiado.
TCU, Sala das Sessões, em 24 de maio de 2022.
JORGE OLIVEIRA 
Relator